【裁判字號】    88,重上更(一),26
【裁判日期】    890704
【裁判案由】    履行契約
【裁判全文】
臺灣高等法院臺中分院民事判決  八十八年度重上更(一)字第二十六號
      上  訴  人    甲○○
      訴訟代理人    張柏山律師
      複代理人      羅淑菁律師
      被上訴人      乙○○    .
      訴訟代理人    林世祿律師
                    林春榮律師
                    李慶松律師
右當事人間履行契約事件，上訴人對於中華民國八十六年五月二十六日臺灣彰化地方
法院八十六年重訴字第一六號第一審判決提起上訴，經最高法院第一次發回更審，本
院判決如左：
      主      文
原判決關於命上訴人給付損害金超過新台幣壹佰零伍萬參仟肆佰參拾壹元，及自民國
八十六年四月三十日起，至清償日止，按年息百分之五計算之利息；並自民國八十六
年二月十四日起至八十六年六月三十日止，按月給付被上訴人超過新台幣壹萬肆仟零
拾元、自八十六年七月一日起至原判決主文第一項所示之土地及房屋、附屬建物、設
備交付日止，按月給付被上訴人超過新台幣壹萬柒仟伍佰拾貳元部分，及該部分假執
行之宣告，暨除確定部分外訴訟費用之裁判均廢棄。
右廢棄部分，被上訴人在第一審之訴及其假執行之聲請均駁回。（原判決主文第一項
關於建號一七二號房屋面積部分應更正為：○、○二七二公頃；附屬建物設備部分應
更正為如附圖所示丁部分，面積○．○○一三公頃磚造水塔）。
其餘上訴駁回。
第一審訴訟費用除確定部分外、及第二審暨發回前第三審訴訟費用由上訴人負擔六分
之五，餘由被上訴人負擔。
上訴人於假執行程序實施前，以新台幣柒佰肆拾柒萬捌仟肆佰參拾壹元或同額可轉讓
定期存單預供擔保，得免為假執行。
      事      實
甲、上訴人方面：
一、聲明：求為判決：(一)原判決除確定部分外廢棄。(二)右廢棄部分，被上訴人在第一
    審之訴及假執行之聲請均駁回。(三)除確定部分外更審前第一、二、三審之訴訟費
    用由被上訴人負擔。(四)如受不利判決，願供現金或可轉讓定期存單以為擔保，請
    准宣告免為假執行。
二、陳述：除引用原判決書之記載外，補稱：
  (一)原審於八十六年十二月十七日審理時傳訊證人施士龍到庭結證供稱：「（甲○○
    在系爭土地上建魚塭是否叫你去做的？）甲○○在十幾年前交給我做，我承包的
    ，然後我找人來挖土方，漁塭旁的牆，我叫模板工來釘，我自己灌漿，整個工程
    做了近半年。總工程款多少時間太久忘了。深水井及排水設備亦是我做的。系爭
    土地上之水塔亦是我做的，但房子不是我蓋的，魚池完工之後，才蓋房子。」等
    語，就上訴人僱其在系爭土地上施工建造魚塭一事，詳實證述明確，核與鈞院審
    理時傳訊之證人黃川田、黃鳳鳴到庭結證供述：「我有介紹甲○○買福興鄉的土
    地養鰻魚，那是一、二十年前的事，當初甲○○買的是農地，買了之後甲○○就
    僱了很多工人開墾魚池，一面開墾一面養殖費時一年多才完成，我因也在附近養
    魚蝦，故我知道。」、及「認識甲○○，當初建鰻魚池的砂石是向我進的，我賣
    砂石給甲○○是十幾年前的事，甲○○建鰻魚池建了好幾個月，蓋（造）池子林
    是請他人蓋（造）的。」等情相合，足認證人施士龍、黃川田、黃鳳鳴之證詞供
    述一致，均屬真實可信，而原審於判決書理由欄五詳載：「上開養鰻池及其週邊
    設備係上訴人在十幾年前（據上訴人謂係六十七年間，證人施士龍謂因時間久遠
    ，確切時間已忘記）雇用施士龍建造等情，亦經證人施士龍結證明確在卷（見本
    院卷一○九頁背面、一一○頁）。再參酌上訴人於六十八年十一月五日與訴外人
    陳如芳所訂立系爭土地抵押權設定契約書，其他約定事項欄內記載包括地上物全
    部等情觀之，是則上開養魚池及其週邊設備等地上物，於六十八年十一月五日系
    爭土地設定抵押權時，業已存在甚明。」等語，就系爭土地上之養鰻池係上訴人
    所建造，已有詳確之調查審認，雖證人施士龍於上開建造養魚池時間之陳述「在
    十幾年前」，未能肯定時日，然常人對陳年往事於時隔久遠之後，記憶必然模糊
    ，何能強求其明確肯定證述，何況證人施士龍豈能預知二十餘年後要為此事件到
    法庭作證。被上訴人雖主張：訴外人許明國在台灣彰化地方法院七十五年重訴字
    第十六號交還土地等事件中亦陳稱：「租給黃玉淵年租金七十萬元，我們是已經
    有設施，才七十萬元，原來向所有人承租年租金是十五萬元」等語，核與上訴人
    前後與上開訴外人所訂契約相符，足證系爭土地上之養魚池等設備，係許明國等
    人所興建，屬其所有，與上訴人無涉，然訴外人許明國等人及黃玉淵分別於七十
    三年一月二十八日、七十四年三月五日與上訴人甲○○簽訂「養殖土地租賃契約
    書」，該契約書上均明載租用上訴人甲○○所有系爭土地之目的在「養殖鰻魚」
    ，許明國等人既係於七十三年一月二十八日才租用系爭魚池，目的養殖，且於鈞
    院八十八年十二月九日審理時，證人許明國親自到庭結證供稱：「（七十三年一
    月二十八日你有無向甲○○承租系爭土地養鰻魚）我也有租來要養蛤，只養了幾
    個月，但契約訂十幾年，我租時原來的池是養鰻的，我拿來養蛤，我記得租用全
    部十幾個池，我只養了三、四個月，因為我聽人說要拍賣所以就不租了，我並無
    增設設施，我不養了之後，就把我尚未收成的蛤以三十幾萬元讓給甲○○，我並
    未轉租給黃玉淵，之後的事我則不知，也很少到魚塭去了。」等語，明確表示租
    用養鰻池是拿來養蛤，且無增設設施，其又何能建造魚池？果真租用的三、四個
    月間可以興建完成系爭魚池，則許明國究竟是如何規劃興建，僱請何人興建，建
    材向何人購買，均未如上訴人甲○○就「興建魚池」細節交待詳確，且提出證人
    可供傳訊調查審認。是許明國之主張其興建魚池，既無事證以實其說，又租用三
    、四個月即終止租約，還有「未收成的文蛤以三十幾萬元讓給甲○○」，殊不知
    許明國如何於三、四月間建造魚池又養文蛤？其說詞顯與常情常理不合。七十三
    年一月二十八日訴外人許明國等人（乙方）與上訴人甲○○（甲方）簽訂「養殖
    土地租賃契約書」，其中第二條租賃期限自七十三年一月二十八日至八十八年一
    月二十七日止計十五年；第四條「未經甲方同意，乙方不得將土地全部或一部轉
    租……或以其他變相方法由他人使用土地」，再觀之七十四年三月五日黃玉淵（
    甲方）、許明國等人（乙方）、甲○○（丙方）簽訂之「養殖土地『轉讓』契約
    書」其中記載：「租賃期限自民國七十四年三月一日起至七十七年二月底止。
    三、租金．．．全部新台幣二百一十萬元，付清並由丙方（甲○○）親自收訖（
    甲○○親筆簽字），本宗土地所有權人同意轉讓是實。」綜觀以上記載，相互了
    解契約之真意，已明確表示系爭土地之養魚池乃是上訴人甲○○所僱工興建設置
    ，並先後出租與訴外人許明國、黃玉淵等人，否則租金何以會是由上訴人甲○○
    收取，轉租時還需甲○○同意之理。至於租金前者年十五萬元，後者年七十萬元
    ，乃因當時養鰻獲利至巨，熱潮興起，養鰻池一池難求，才有租金如此飆漲，並
    非許明國有所設備所致，嗣後再租給黃玉村時也降為租金年十五萬元，可見許明
    國之上開說詞，要與事實不符。綜合以上，已足認系爭土地上之養魚池確實於六
    十八年間，由上訴人甲○○購進系爭土地後向黃鳳鳴購買砂石，僱請施士龍施工
    興建之原始取得，雖未經保存登記，但不影響其所有權之權能，而於七十三年間
    起出租無訛，其經濟效益可見一般。
  (二)被上訴人於八十八年十月十八日之準備書狀以：「上訴人於八十六年十月一日在
    鈞院上訴審雖提出台灣電力公司彰化區營業處書函載明，由林瑞溫於六十七年十
    一月申請在福興鄉○○村○○路五六之五號裝表供電之意旨，惟林瑞溫既非上訴
    人本人，且上訴人在裝表供電日期尚未取得系爭土地所有權，又何能為該土地申
    請供電？況魚塭不可能申請門牌之設置，則依該書函之記載，足證非為系爭土地
    而申請供電，自不得據以認定系爭土地之魚塭於六十七年十一月間已設置。」等
    語質疑，惟按「不能僅憑納稅義務人及電力用戶名義，．．．遽認係所有權人」
    司法院七十三年五月二十九日（七三）院台廳（一）字第○二八八一號函示足資
    參照，林瑞溫係上訴人甲○○之子，於六十七年十一月間申請在福興鄉○○村○
    ○路五六之五號裝置電錶，被上訴人質疑：「上訴人在裝表供電日期尚未取得系
    爭土地所有權，又何能為該土地申請供電？」然查閱該址之土地登記簿謄本（即
    福興鄉○○○段粘厝小段第五七六之五三地號土地）明載上訴人以買賣為登記原
    因，於六十七年十一月二十二日取得土地所有權，是被上訴人所質疑「上訴人在
    裝表供電日期尚未取得系爭土地所有權，又何能為該土地申請供電？」一事，已
    有誤會，且與事實不符，及以系爭土地上之魚塭，僅於四周以磚、土圍築，不但
    無頂蓋、樑柱或牆壁，其下亦無任何工作物，更非供人居住使用，其非建築物，
    主張上訴人甲○○建造之魚塭養魚池應無法定地上權之權益。惟觀之建築法第四
    條「本法所稱建築物，為定著於土地上或地面下具有頂蓋、樑柱或牆壁，供個人
    或公眾使用之構造物或雜項工作物。」、及第七條「本法所稱雜工作物，為營業
    爐、水塔、瞭望台、廣告牌、散裝會、廣播塔、煙囪、圍牆、駁嵌、高架遊戲設
    施、游泳池、地下儲藏庫、建築物興建完成後增設之中央系統空氣調節、昇降設
    備、防空避難、污物處理及挖填土石方等工程。」之明文，已揭諸「挖填土石方
    等工程」均為雜項工作物所包括，是本件系爭土地上甲○○所建造之養魚池、魚
    塭，已屬雜項工作物而為建築物之範圍甚明，因其於六十七年購置土地後即著手
    僱工興建完成，才有於六十八年十一月五日以系爭土地持向陳如芳設定抵押權借
    款時，才會記上「本件抵押權設定包括地上物全部」等語，是被上訴人之上開主
    張容有誤會。
  (三)台灣彰化地方法院七十五年度民執字第三五六○號強制執行拍賣中不含系爭養魚
    池在內。蓋該次拍賣公告內「拍賣不動產目錄」明載：「一、坐落福興鄉○○○
    段粘厝小段五七六之四、五七六之五一地號地上未辦第一次所有權登記建物，即
    門牌（未編列）本國式磚造、住家平房乙棟，地面層建積合計一五三．三九平方
    公尺，及附屬建物：屋簷，磚造八二．六五平方公尺，水塔，磚造，九．四五平
    方公尺，合計九二．一○平方公尺，建號一七二號，全部。二、電氣設備。」其
    中並未將養魚池列入，被上人自無依拍賣取得養魚池所有權之理，上訴人自無交
    付養魚池之義務，何來遲延給付？
  (四)至於被上訴人於八十八年九月二十七日具狀指稱：「依內政部七十一年九月十六
    日台內地字第一一二三七一號函指出農業用地或都市計劃農業區保護區內之田旱
    地目耕地，依行政院所頒限制建地擴展方案意旨，應維持耕地使用，故不論以建
    築物或竹木設定地上權，均非耕地使用，因此排除地上權設定登記，並經法務部
    七十一年八月三十一日七一律字第一○八二三號函同意，而土地法及土地登記規
    則乃民法之特別法，故既然排除耕地設定地上權，即代表耕地不能成立地上權，
    否則豈非內政部違法，且若將拍賣者除外，則豈非鼓勵脫法行為，即以勾串拍賣
    ，變相取得地上權，而後再訴訟登記之，故耕地應排除之，因此依農業發展條例
    第三條第十款農地包含養殖，而本案土地為農業區養殖用地，且地目為田，故本
    案應排除民法第八七六條之適用。」等語，質疑「設定（意定）地上權」與「法
    定地上權」間，以勾串拍賣之方法，以變相取得地上權。惟前開法律規範之旨趣
    ，二者並非相同，民法第八七六條法定地上權之設計，旨在解決早已存在之建築
    物，得以在占用之土地經拍賣程序後，與新土地所有權人間有一法律的規範與適
    用而已。
  (五)按「土地及其土地上之建築物，同屬於一人所有，而僅以土地或僅以建築物為抵
    押者，於抵押物拍賣時，視為已有地上權之設定」。民法第八百七十六條第一項
    前段定有明文。「凡繼續附著於土地而達其一定經濟上之目的者，應認為不動產
    」，司法院大法官會議釋字第九三號著有解釋。又「民法第六十六條第一項所謂
    定著物，係指非土地之構成部分，繼續附著於土地，而達一定經濟上目的，不易
    移動其所在之物而言」。最高法院六十三年決議第一議題足資參照。「訟爭水井
    附著於訟爭養魚池內，該養魚池係以水泥鋼筋圍築而成之堅固物體，有固定性、
    永久性，費資頗鉅。在社會觀念上有獨立供人養魚使用之經濟效益，核與民法第
    六十六條第一項規定之不動產及司法院大法官會議釋字第九三號解釋，尚無不符
    」（參最高法院七十六年度台上字第二三四六號判決）。又「系爭土地上之鋼筋
    水泥營造之鰻魚池二十八口、排水設備、辦公室、倉庫、儲藏室、廚房、機房、
    宿舍等均係民法第六十六條第一項所定之定著物，丸紅公司所持拍賣抵押物裁定
    對之無執行名義，．．．原審認定系爭土地上鰻魚池及其週邊設備，係以水泥磚
    塊予以敷底或固定水岸而成，以供養鰻之需，該項附著於土地不易移動，並有其
    獨立之經濟價值」（參最高法院八十年度台上字第一六六號判決）。本件甲○○
    所有系爭土地編定為養殖用地，地上之養魚池係以水泥鋼筋圍築而成之堅固物體
    ，深水井及排水設備等，均有固定性、永久性，費資頗鉅，在社會觀念上已有獨
    立供人養魚使用之經濟效益，揆諸前揭立法意旨、解釋及最高法院決議、判決之
    旨趣，本件系爭養魚池自屬民法第六十六條第一項規定之不動產。且觀之建築法
    第四條、第七條之規定有如前述，已屬建築物之範圍，當無疑義。
  (六)鈞院八十六年度重上字第一○○號判決中揭示：「該魚池間供人通行之走道及供
    水道之構造，有磚造、漿砌卵石造及鋼筋混凝土造等，養殖池旁邊有三座磚造供
    水池及抽水設備，皆可正常運作抽水供應；另池間四座鋼筋混凝土造之排水池及
    設備，也均可正常運作，僅部分堤防及隔池墻（漿砌卵石造）損壞，其餘設備應
    屬可正常運作範圍，經本院囑託台灣省建築師公會派吳丙丁建築師鑑定明確，有
    該公會於八十七年三月十二日以台建師鑑字第四二一九－三號函送鑑定報告書（
    如外放鑑定報告書）及現場照片三十二張附卷可稽，是該鋼筋混凝土造之養鰻池
    及週邊設備，既非土地之構成部分，亦非暫時性之設施，非毀損其本質或變更其
    形體不能移動其所在，應屬繼續附著於土地之物；又該養鰻池及其週邊設備，係
    供養鰻之用，顯有獨立之經濟價值，足堪認定並非土地之成分，屬獨立之不動產
    。．．．次按土地及土地上之建築物，同屬一人所有，而僅系爭養鰻池與週邊設
    備，原屬上訴人所有，上訴人僅以系爭土地設定抵押權於訴外人陳如芳，其上具
    有獨立經濟價值之上開養鰻池及其週邊設備並未設定抵押權，執行法院執行時亦
    僅拍賣系爭土地（五七六之五、之五一、之五二、之五三號土地），為兩造不爭
    之事實，揆諸首揭規定，上訴人就上開土地，應即視為有地上權之設定。從而，
    上訴人所有上開養鰻池及其週邊設備對於被上訴人得標買受其基地即系爭土地，
    具有法定地上權，自得利用系爭該部分土地，即難謂上訴人無權占用，亦無從交
    付該部分土地。」，最高法院判決主文雖以：「原判決關於駁回上訴人之訴及該
    訴訟費用部分廢棄，發回台灣高等法院台中分院。」然判決理由中僅以：「依被
    上訴人（指甲○○）與訴外人粘金銅、施朝元、施朝清、許明國等人就系爭土地
    所訂租賃契約書所載，租金每年十五萬元。再依被上訴人與訴外人黃玉淵及粘金
    銅、施朝元、施朝清、許明國等人所訂養殖土地轉讓契約書之記載，黃玉淵得被
    上訴人同意受讓粘金銅等人之承租權時，租金改為每年七十萬元，而許明國在台
    灣彰化地方法院七十五年重訴字第十六號交還土地等事件中亦陳稱：『租給黃玉
    淵年租金七十萬元，我們是已經有設施，才七十萬元，原來向所有人承租年租金
    是十五萬元』等語，核與被上訴人前後與上開訴外人所訂契約相符，足證系爭土
    地上之養魚池等設備，係許明國等人所興建，屬其所有，與上訴人無涉。上訴人
    非所有權人，無民法第八百七十六條法定地上權之適用等語。系爭養魚池及周邊
    設備為究否為訴外人許明國等人所興建，影響被上訴人就養魚池及周邊設備之土
    地是否有法定地上權，原審未詳予調查審認，遽為上訴人不利之判斷，有如前述
    。」指出系爭土地上之養魚池係屬何人興建？原審未詳予調查審認，而發回更審
    ，此為本件調查之重點，最高法院就養魚池係屬不動產且有法定地上權一事未予
    駁回，顯認同原審判決，是高等法院應受其自身見解所拘束，本件第三審所指示
    應予調查之點既經證人到庭結證屬實，養魚池非由許明國僱工興建無誤，是就本
    件法律上判斷而言，鈞院八十六年度重上字第一○○號判決所揭示之「養魚池是
    不動產，可有法定地上權」，見解明確，應予維持。綜合以上說明，足認上訴人
    甲○○確係在所有系爭土地上自行僱工興建養魚池及周邊設備，依法已取得法定
    地上權。
三、證據：除引用原審立證方法外，補提：台灣彰化地方法院八十五年度訴字第五九
    六號刑事判決正本、及本院八十六年度上易字第二○五三號刑事判決影本一件、
    照片三十二張、台灣電力公司彰化區營業處函影本一件及電費收據影本四件為證
    ，並聲請勘測現場、及訊問證人施士龍。
乙、被上訴人方面：
一、聲明：求為判決：(一)原判決除已確定部分外，上訴駁回（原判決主文第一項應更
    正為：上訴人應自彰化縣福興鄉○○○段粘厝小段第五七六－五、五七六－五一
    、五七六－五二、五七六－五三號面積分別為○．三○一五公頃、○．三八○○
    公頃、一．六九五四公頃、○．二二一二公頃之土地及坐落同小段第五七六－四
    、五七六－五一號土地上如卷附圖所示編號丙Ａ、丙Ｂ面積分別為○．○一○八
    公頃、○．○一六四公頃之房屋遷出，並將該土地、房屋及如附圖所示丁部分，
    面積○．○○一三公頃磚造水塔交付被上訴人。）。(二)訴訟費用由上訴人負擔。
二、陳述：除引用原判決書之記載外，補稱：
  (一)上訴人自有將系爭買賣標的物交付之義務：按物之出賣人，負交付其物於買受人
    ，並使其取得該物所有權之義務。民法第三百四十八條第一項定有明文。又債務
    人遲延者，債權人得請求其賠償因遲延而生之損害。遲延之債務，以支付金錢為
    標的者，債權人得請求依法定利率計算之遲延利息。民法第二百三十一條第一項
    、第二百三十三條第一項前段分別有明文規定。上訴人因積欠債務，經原審法院
    民事執行處實施強制執行，系爭土地部分由被上訴人以六百十萬五千元得標，該
    院於七十五年五月十三日核發權利移轉證書，其他部分則於七十六年一月二十三
    日拍賣，於是日拍賣時，將增建之平房、水塔、屋簷及電氣設備，均依不動產程
    序辦理，由謝水露以四十萬元得標，並由被上訴人行使優先承買權而取得所有權
    ，此經  鈞院調台灣彰化地方法院七十四年度民執字第三七六七號及同院七十五
    年度民執字第三五六○號卷查明無誤。上訴人自有將系爭買賣標的物交付之義務
    。至執行法院於拍賣公告上雖載明拍定後不點交，惟係以執行標的物由第三人占
    有所致，自不得僅因執行法院未點交，即認上訴人得不履行點交之義務。
  (二)次按「給付有確定期限者，債務人自期限屆滿時起，負遲延責任。」、「買賣標
    的物與價金之交付，除法律另有規定，或契約另有訂定，或另有習慣外，應同時
    為之。」、「拍賣之買受人應於拍賣成立時或拍賣公告內定之時，以現金支付買
    價。」民法第二百二十九條、第二百六十九條、第三百九十六條分別定有明文。
    被上訴人分別於七十五年五月十三日、及七十六年二月十三日買受系爭土地、建
    物及地上物，並已支付價金，已如前述。依前揭民法規定，上訴人於當日即負有
    交付之責，若逾期，上訴人即負給付遲延責任，此與執行法院是否將標的物點交
    無涉。
  (三)依上訴人與粘金銅、施朝元、施朝清、許明國等人就系爭土地所訂租賃契約書所
    載，租金每年十五萬元（見七十四年度民執字第三七六七號執行卷第五十一頁）
    ，再依上訴人與黃玉淵及粘金朝、施朝元、施朝清、許明國等人所訂養殖土地轉
    讓契約書之記載，黃玉淵得上訴人之同意受讓粘金銅等人之承租權時，租金則改
    為每年七十萬元（見同卷第七十八頁），許明國在該院七十五年度重訴字第十六
    號交還土地等事件中亦陳稱：「租給黃玉淵年租金七十萬元，但我們是已經有設
    施，才七十萬元，原來向所有人承租年租金是十五萬元」（見該卷第七十九頁）
    ，此與上訴人前後與訴外人所立契約相符，此足證系爭土地上之魚塭設備，係由
    許明國等人所架設，與上訴人無涉。縱該魚塭具不動產性質，惟許明國等人既未
    經登記，自無法僅因將土地返還上訴人，而認上訴人已取得該魚塭之所有權。但
    魚塭既由許明國等人交付黃玉淵，再由黃玉淵以其租約遭執行法院除去而交還上
    訴人（見七十四年度民執聲字第一三七號卷），則上訴人僅取得事實上處分權，
    而具有交付土地與被上訴人之權能，且因其非魚塭之所有權人，無民法第八百七
    十六條法定地上權之適用。況系爭養魚池周圍係以一般土石鋪以水泥圍築而成，
    且已多處崩落毀壞，僅在魚池中以水泥鋼筋築牆加以區隔而已，此經  鈞院於八
    十六年十一月六日勘驗屬實，有該筆錄可稽，系爭養魚池並非以水泥鋼筋「圍築
    」而成之堅固物體洵堪認定。次查維持系爭養魚池運作所需之電力設備既經法院
    強制執行，並由被上訴人買受，若被上訴人將上揭器材設備撤走，則養魚池即失
    去供人養魚使用之經濟效益，自不符合釋字第九十三號解釋所稱不動產之要件。
    是上訴人辯稱：該魚池屬其所有之不動產，對土地享有地上權，得拒絕交付買賣
    標的物云云，均非可採。
  (四)本件無法定地上權之適用：按民法八百七十六條法定地上權之立法理由有二﹕一
    是基於社會經濟之理由；二是基於抵押權人之合理意思，當事人於抵押權設定時
    既得預見建築物存在，故擬制當事人間已有設定地上權之意思（見謝在全著民法
    物權論下冊第一０五頁）。故民法明定「建築物」與其上土地因拍賣而異其所有
    ，視為已有地上權之設立，其乃係著眼於建築物具有高度經濟價值，故令土地所
    有權人所為之退讓。是以惟有「建築物」方得有法定地上權之適用，此不僅為法
    條明文之構成要件，亦屬法律規範目的解釋之當然。本件係爭魚塭非屬建築物，
    即當無法定地上權之適用。民法物權法中，屢次區隔建築物與其他物概念有所不
    同，此觀諸民法七百九十五條係使用「建築物」、「工作物」二不同之法律名詞
    即知，另於地上權消滅時，於八百三十九條與八百四十條中，就工作物與建築物
    亦另作差別之規定，由上述即可得知法律之意旨﹕「建築物」與「工作物」係二
    不相同之法律概念，不容同等視之，且因其經濟價值性有別，故民法第八百三十
    九條未強制所有權人應予以補償，而第八百四十條卻得展延地上權期間，甚至要
    求所有權人以時價補償，此蓋因建築物有工作物無可比擬之經濟性，故為求其社
    會經濟之維護，立法者圖求其得以保存而存續，此與法定地上權之立法用意實不
    謀而合。本件係爭養鰻池，充其量僅為「工作物」，絕非「建築物」，工作物固
    有某程度之經濟價值，惟實難望其項背，並未有與建築物相類符之經濟價值，實
    難奢言受法定地上權之保護，更無由毀棄法律條文之文義，以周全其存續。
  (五)按鰻魚池底部絕對不能鋪設水泥底，且上訴人已經在  鈞院前審自認底部則沒有
    鋼筋，此請  鈞長履勘之，並請向相關公會或水產試驗所查明鰻魚池是否能鋪水
    泥？及鰻魚是否有棲土之習性，如此即明鰻魚池並非如游泳池是「一體成形」，
    其不過為土堤圍成之池塘，故應非獨立建物，更何況貯水池、水井池塘溝渠均為
    土地之構成部份，且民間交易習慣亦均認為非獨立建物，因此當初查封拍賣時承
    辦法官亦未將之視為獨立建物，故解釋上應非定著物。上訴人雖引據最高法院七
    十六年度台上字第二三四六號判決、八十年度台上字第一六六號判決，惟此二判
    決均僅言明魚池係屬不動產之定著物，但其並未明示魚池亦為「建築物」而有法
    定地上權之適用，此反觀諸最高法院五十八年台上字第二四二八號判決，其認土
    地上之鐵軌，既非建築物，當不能視為有法定地上權之存在。蓋鐵軌經由大法官
    釋字九十三號解釋，固認其屬不動產，此與前述之魚池被認定係不動產同出於一
    轍，惟其究非「建築物」，是自難有法定地上權之適用，此實務見解至屬灼然。
    又法定地上權之適用，尚須土地及其建物係同一人所有，方屬相符，本件証人許
    明國於七十五年度重訴字第十六號交還土地事件中陳稱：「租給黃玉淵年租金七
    十萬元，但我們是已經有設施，才七十萬元，原來向所有人承租年租金是十五萬
    元。」，由租金價差將近五倍，此因其周邊設備另有興建故，該魚塭並非自始所
    興建者，而係嗣後承租人再為興建，此部分魚塭之原始起造人並非上訴人，最高
    法院亦係指稱此點而將原判決廢棄發回，故該魚塭既非上訴人所有，自無由適用
    法定地上權。
  (六)按民法第八百七十六條第一項之法定地上權，須以該建築物於土地設定抵押權時
    業已存在，並具有相當經濟價值為要件。此有最高法院五十七年度台上一三０三
    判例足稽。是以建築物於土地設定抵押權時業已存在，為該法定地上權成立之特
    別構成要件，物權法修正草案為明其旨，更於第一、二項條文句首增添「設定抵
    押權時」一句，並於說明處敘明此為法定地上權成立之要件。1.依民事訴訟法二
    百七十七條規定及最高法院四十八年度台上字第八八七號判例意旨，主張法律關
    係存在之當事人，須就法律關係發生所具備之特別要件，負舉証責任。本件被上
    訴人對此「建築物於土地設定抵押權時業已存在」之要件，並未善盡舉証以徵其
    事，是依舉証責任，理應承受不利之效果。2.被上訴人甲○○於八十六年勘驗時
    （見原審卷第六十二頁），曾自認該係爭魚塭建造十五、六年前，依時間推移，
    其當為抵押權設定（民國六十八年十一日五日）之後，即未符法定地上權之要件
    ，被上訴人既無能舉証該要件存在，嗣後又言其係建造於抵押權設定之後，是其
    並無法定地上權之適用，至屬顯明。綜上所陳，上訴人前所為：魚塭係其所造、
    屬不動產、對土地享有法定地上權之辯解，均非可採，該魚塭僅係土地之成分，
    被上訴人既為系爭土地之買受人，上訴人有交付買賣標的物之義務，其遲延給付
    致被上訴人受損害，原審類推適用土地法之規定而以法定地價百分之五計算被上
    訴人所受損害額，已低於上訴人與他人所訂租賃契約之租金數額，上訴人竟仍執
    陳詞，提起上訴，其上訴為無理由，爰請駁回其上訴。又系爭五七六-五一、五
    二號土地，經複丈結果，其實際面積與登記簿所載不符，而建物及水塔均已測量
    ，爰據以更正之，併予敘明。
三、證據：除引用原審立證方法外，補提：台灣彰化地方法院七十五年民執字第三五
    六○號強制執行拍賣公告、及土地抵押權設定契約書、拍賣不動產目錄及繳費收
    據均影本各一件為證。
丙、本院依職權調閱臺灣彰化地方法院七十四年度民執字第三七六七、四六八九號、
    七十五年度民執字第三五六○號強制執行事件全卷、及七十五年度重訴字第十六
    號交還土地事件全卷，及向彰化縣鹿港地政事務所函查系爭土地於民國八十六年
    迄今之申報地價若干。
    理      由
一、本件被上訴人主張：坐落彰化縣福興鄉○○段粘厝小段五七六–五、五七六–五
    一、五七六–五二、五七六–五三號土地（以下簡稱系爭土地）、及同小段五七
    六–四、五七六–五一號土地上建號一七二號磚造平房、及附屬建物設備水塔，
    原係上訴人所有，經其債權人即訴外人莊美蘭分別聲請台灣彰化地方法院民事執
    行處分別以七十四年度民執丙字第三七六七號（抵押權人陳如芳以同院七十四年
    度民執字第四六八九號拍賣抵押物參與分配）、七十五年度民執丙字第三五六○
    號履行債務強制執行事件實施拍賣，由伊分別以新台幣（下同）六百十萬五千元
    、三十二萬元得標買受，該院民事執行處於七十五年五月十三日、七十六年二月
    十三日核發不動產權利移轉證書，出賣人即上訴人負有交付上開房地之義務，竟
    拒不履行，仍占有該房地，自七十五年五月十四日、七十六年二月十四日起即應
    負遲延之責任，使伊受有相當於租金之損害等情，爰依買賣契約及債務不履行損
    害賠償之法律關係請求，如認為上訴人曾交付系爭房地，則依所有物返還及不當
    得利請求權之法律關係，請求上訴人應自系爭土地、及上開磚造平房屋暨附屬建
    物設備水塔遷出，並將該房地及附屬建物設備交付，並給付三百四十四萬一千四
    百三十七元，及自起訴狀繕本送達翌日即八十六年四月三十日起之法定遲延利息
    ，並自八十六年二月十四日起，至上開房地交付日止，按月給付二萬六千七百七
    十元之損害金之判決等語（原審除駁回被上訴人損害金請求超過二百二十萬二千
    九百元及其法定遲延利息部分外，其餘為被上訴人勝訴判決，被上訴人就其敗訴
    部分未聲明不服，上訴人上訴後於前審減縮聲明，撤回命上訴人交付電器設備部
    分請求）。
二、上訴人則以：系爭土地編定為養殖用地，其在該土地上以水泥鋼筋圍築而成養魚
    池及深水井、排水設備等建物後，於六十八年十一月五日始向訴外人陳如芳借款
    ，且僅以系爭土地為抵押，設定抵押權登記於陳如芳，嗣經抵押權人陳如芳聲請
    拍賣抵押物，由被上訴人拍定買受，依民法第八百七十六條第一項之規定，其後
    所建築之養魚池暨週邊設備，視為已有地上權之設定，因之其占有系爭土地即非
    無權占有，自無交付之義務，及不負遲延責任等語，資為抗辯。
三、被上訴人主張系爭房地原係上訴人所有，經其債權人莊美蘭分別聲請台灣彰化地
    方法院民事執行處分別以七十四年度民執丙字第三七六七號、七十五年度民執丙
    字第三五六○號履行債務強制執行事件實施拍賣，由被上訴人分別以六百十萬五
    千元、三十二萬元得標買受，該院民事執行處於七十五年五月十三日、七十六年
    二月十三日核發不動產權利移轉證書，並辦妥土地所有權移轉登記等情，為上訴
    人所不爭執，復有台灣彰化地方法院不動產權利移轉證書影本二件、上開土地暨
    建物登記簿謄本五件附於卷可稽，（見原審卷八至三五頁），並經本院調閱上開
    執行卷宗核閱屬實，堪信被上訴人此部分之主張為真實。惟上訴人辯以：系爭土
    地上之養魚池及週邊設備係其僱工所建造，其為所有權人，於建造完成後始於六
    十八年十一月五日以該土地向訴外人陳如芳抵押借款，被上訴人雖向法院買受拍
    定系爭土地，但依民法第八百七十六條第一項規定，其對系爭土地有法定地上權
    存在，其占有系爭土地使用，自非無權占有等語，經查：
  (一)關於系爭土地上之養魚池及週邊設備所有權人為何人部分：查系爭土地除五七六
    －五一號如附圖所示（乙）部分面積○‧一○八六公頃土地現為道路及空地、五
    七六－四號如附圖所示（丙）Ａ部分面積○‧○一○八公頃及五七六－五一號如
    附圖所示（丙）Ｂ部分面積○‧○一六四公頃計面積○‧○二七二公頃土地上建
    有磚造平房、五七六－四號如附圖所示（丁）部分面積○‧○○一三公頃土地上
    建有磚造水塔外，其餘如附圖所示（甲）（戊）（己）部分土地上均建有養魚池
    等情，為兩造所不爭執，復經本院前審會同彰化縣鹿港地政事務所派員勘測屬實
    ，有該地政事務所於八十七年五月五日以鹿地二字第二二三四號函送土地複丈成
    果圖可憑（見本院前卷一四五至一四七頁）。據証人即承攬養魚池工程之施士龍
    於本院前審到庭結證稱：「甲○○在十幾年前交給我做，我承包的，然後我找人
    來挖土方，漁塭旁的牆，我叫模板工來釘，我自己灌漿，整個工程做了近半年，
    總工程款多少時間太久忘了，深水井及排水設備亦是我做的，系爭土地上之水塔
    亦是我做的，但房子不是我蓋的，魚池完工之後，才蓋房子。」等語（見本院前
    審卷第一０九、一一０頁），又據證人即仲介上訴人購買系爭土地之黃川田、及
    砂石商黃鳳鳴於本院準備程序中亦分別結證稱：「我有介紹甲○○買福興鄉的土
    地養鰻魚，那是一、二十年前的事，當初甲○○買的是農地，買了之後甲○○就
    僱了很多工人開墾魚池，一面開墾一面養殖費時一年多才完成，我因也在附近養
    魚蝦，故我知道。」、及「認識甲○○，當初建鰻魚池的砂石是向我進的，我賣
    砂石給甲○○是十幾年前的事，甲○○建鰻魚池建了好幾個月，蓋池子，甲○○
    是請他人蓋的。」等語（以上見本院卷第七十七至七十九頁），被上訴人雖質疑
    上開証人所言不實，並以系爭土地上之之魚塭設備，係由訴外人許明國等人所設
    置，上訴人並非該魚塭之所有權人等語，然查証人許明國於本院準備程序中係結
    証稱：「我是有租來要養蛤，．．．只養了三、四個月，因為我聽人說要拍賣所
    以就不租了，我並無增設設施，．．．亦未轉租給黃玉淵．．．」等語甚詳，又
    查上訴人因以系爭土地、及同小段五七六之四地號土地向訴外人陳如芳借款而設
    定抵押權登記，於屆期未為清償，經訴外人陳如芳依法聲請法院准予拍賣抵押物
    裁定，於將受強制執行之際，竟意圖損害債權人債權，於七十三年一月二十八與
    知情之訴外人粘金銅、施朝元、施朝清、許明國（其間等均有親戚關係）就系爭
    土地通謀虛偽訂立養殖土地租賃契約書，約定租賃期間自七十三年一月二十八日
    起至八十八年一月二十七日止，共計十五年，年租金十五萬元等情（該契約書附
    於原審法院七十四年度民執字第三七六七號執行卷第五十一頁），復於同日其等
    共持該虛偽契約書向法院公証處辦理公証，致使法院公証處不知情之公務員將該
    不實之事項登載於公証書上，又於七十四年三月五日上訴人與粘金銅朝等人再共
    同與訴外人黃玉淵訂立虛偽之養殖土地轉讓契約書，期間自七十四年三月一日起
    至七十七年二月底止，租金每年七十萬元，並一次付清三年租金二百十萬元予上
    訴人收受等語（該契約書附於同上執行卷第七十八頁），嗣上開土地因經另債權
    人莊美蘭聲請法院強制執行查封後，粘金銅、施朝元、施朝清、許明國即於七十
    四年九月三日以上開虛訂之租賃契約書、公証書向執行法院聲明有租賃法律關係
    存在（見同上執行卷第四十八頁），而妨害該強制執行程序進行，上訴人與訴外
    人粘金銅、施朝元、施朝清、許明國、黃玉淵因上開共同偽造文書等犯罪事實，
    而經本院七十五年度上易字第一二三四號刑事判決均判處有期徒刑確定在案，有
    該刑事判決書暨起訴書附於原審卷第五十四頁至六十三頁可資佐証，再被上訴人
    於拍定系爭土地後，另訴請求訴外人粘金銅、施朝元、施朝清、許明國、黃玉淵
    應交還系爭土地，原審法院七十五年度重訴字第十六號民事判決亦認定其等間之
    租賃契約係屬通謀虛偽意思表示，及上開租賃權業經執行法院除去等由，判決被
    上訴人勝訴確定在案，此亦經本院調閱該民事全卷查明屬實，由以上事証足認上
    訴人與訴外人粘金銅等人就系爭土地所訂之租賃契約書均屬虛偽，目的係在逃避
    執行法院強制執行，甚為明顯，訴外人粘金銅、施朝元、施朝清、許明國、黃玉
    淵既未承租系爭土地養殖，則上開養魚池及其週邊設備即非訴外人許國明等人所
    興建，要堪認定，因之；上訴人辯以上開養魚池及週邊設備係其自行雇工興建，
    其為所有權人一節，應可採信。
  (二)關於上訴人於系爭土地上設置之上開養魚池及週邊設備，有無法定地上權存在部
    分：按土地及土地上之建築物，同屬一人所有，而僅以土地或僅以建築物為抵押
    者，於抵押物拍賣時，視為已有地上權之設定。民法第八百七十六條第一項定有
    明文。系爭土地上之養魚池與週邊設備，固屬上訴人所有，惟上訴人以系爭土地
    設定抵押權於訴外人陳如芳，執行法院執行時僅拍賣系爭土地（五七六－五、－
    五一、－五二、－五三號土地），而未及於上開養魚池及其週邊設備等情，有上
    開執行卷可參，並為兩造所不爭執之事實。次按民法第六十六條第一項所謂定著
    物，指非土地之構成分，繼續附著於土地，而達一定經濟上目的，不易移動其所
    在之物而言。依司法院大法官會議釋字第九三號解釋：「輕便軌道除係臨時敷設
    者外，其敷設出於繼續性者，縱有改建情事，有如房屋等，亦不失其為定著物之
    性質，故應認為不動產。」，又養魚池係以水泥鋼筋圍築而成之堅固物體，有固
    定性、水久性，費資頗鉅，在社會觀念上有獨立供人養魚使用之經濟效益，核與
    民法第六十六條第一項規定之不動產，及司法院大法官會議釋字第九三號解釋，
    尚無不符（最高法院七十六年度台上字第二三四六號判決參照）。經查系爭養魚
    池間供人通行之走道及供水道之構造，有磚造、漿砌卵石造及鋼筋混凝土造等，
    養殖池旁邊有三座磚造供水池及抽水設備，皆可正常運作抽水供應、另池間四座
    鋼筋混凝土造之排水池及設備，也均可正常運作，僅部分堤防及隔池墻（漿砌卵
    石造）損壞（如外放鑑定報告書內照片Ａ－６、Ａ－１１）外，其餘設備應屬可
    正常運作範圍，業經本院前審囑託台灣省建築師公會派吳丙丁建築師鑑定明確，
    有該公會於八十七年三月十二日以台建師鑑字第四二一九－三號函送鑑定報告書
    （如外放鑑定報告書）及現場照片三十二張附卷可稽（見本院前審卷五三至五七
    頁、六九至七九頁），該鋼筋混凝土造之養魚池及週邊設備，既非土地之構成部
    分，亦非暫時性之設施，非毀損其本質或變更其形體不能移動其所在，應屬繼續
    附著於土地之物，有獨立之經濟價值，足堪認定並非土地之成分，屬獨立之不動
    產。惟按定著物與建築物定義仍有所不同，前者範圍較廣，凡非土地構成部分，
    繼續附著於土地，而達一定經濟目的，不易移動其所在之物均屬之（最高法院民
    國六十三年十二月三日第六次民庭庭推總會決議參照），例如房屋、地下道、天
    橋，後者範圍較小，依上開決議及建築法第四條規定「本法所稱建築物，為定著
    於土地上或地面下具有頂蓋、樑柱或牆壁，供個人或公眾使用之構造物或雜項工
    作物。」，係指定著於土地上或地面下具有頂蓋、牆垣，足以避風雨供人起居出
    入之構造物，故建築物固為定著物，但定著物則不限為建築物，二者不容混淆或
    任意比附援引，況最高法院五十八年度台上字第二四二八號判決亦認定：「民法
    第八百七十六條第一項係規定土地及其地上之建築物同屬一人所有，而僅以土地
    或僅以建築物為抵押者，於抵押物拍賣時，視為已有地上權之設定，系爭土地上
    之鐵軌等，既非建築物，．．．顯不能視為有法定地上權之存在。」，即認定軌
    道無法定地上權之適用；又按民法第八百三十二條規定：稱地上權者，謂以在他
    人土地上有建築物，或其他工作物，或竹木為目的而使用其土地之權。將建築物
    與工作物分列，民法第八百七十六條第一項明文限定建築物，則非建築物者，縱
    然屬定著物亦不適用，至法律所以限制為建築物之立法目的，在使土地及土地上
    之建築物，得獨立而為抵押權之標的物，若土地及土地上之建築物，屬於一人所
    有時，得袛以土地或建築物為抵押權之標的物，而拍賣之物為抵押之土地時，其
    建築物之所有人，視為取得地上權人，仍得以其建築物利用其土地，拍賣之物為
    抵押之建築物時，其拍定人視為取得地上權人，使得利用其土地，不致因抵押物
    拍賣結果，該非抵押物形成無權占有或因而導致地上物須拆除之命運（最高法院
    七十九年度台上字第一八三四號、八十六年度台上字第二○三五號判決參照），
    因之；民法第八百七十六條第一項法定地上權之規定，既限定為建築物，其規範
    自不得任意擴張，系爭土地上之有養魚池及其週邊設備，固可認定係定著物，已
    如前述，惟並無頂蓋、樑柱等設施，與建築法第四條規定之建築物定義不合，依
    上揭說明，自非建築物，則上訴人辯稱其就系爭養魚池及週邊設備有民法第八百
    七十六條規定之法定地上權存在，要與法律規定意旨不符，殊難採酌。
四、查被上訴人於七十四年度民執丙字第三七六七號強制執行事件，得標買受彰化縣
    福興鄉○○段粘厝小段五七六–五、五七六–五一、五七六–五二、五七六–五
    三號土地，面積分別為○．三○一五公頃、○．三八七八公頃、一．七一六四公
    頃、○．二二一二公頃；又於七十五年度民執丙字第三五六○號強制執行事件，
    得標買受坐落同小段第五七六－四、五七六－五一號土地上如附圖所示編號丙之
    磚造平房、面積為○．○二七二公頃（其中丙Ａ占用五七六之四地號土地面積０
    、０一０八公頃；丙Ｂ占用五七六之五一地號土地面積０、０一六四公頃）、及
    磚造水塔、面積０、００一三公頃，該民事執行處已分別於七十五年五月十三日
    、七十六年二月十三日核發不動產權利移轉證書之日起，由被上訴人取得該不動
    產之所有權，有上開執行卷可參，因之；上訴人就上開土地暨建物等，於執行法
    院七十六年二月十三日、七十五年五月十三日核發不動產權利移轉證書之日起，
    即負有交付之義務，惟上訴人迄今仍占有上開土地暨建物從事養蝦、養魚等情，
    業據其於本院準備程序中自認在卷（本院卷第三十五頁背面），被上訴人自得基
    於買受人地位，依民法第三百四十八條第一項之規定，請求上訴人交付上開土地
    、建物暨附屬設備水塔。又按債務人遲延者，債權人得請求其賠償因遲延而生之
    損害；遲延之債務，以支付金錢為標的者，債權人得請求依法定利率計算之遲延
    利息。民法第二百三十一條第一項、第二百三十三條第一項前段分別定有明文。
    上訴人就上開土地於七十五年五月十三日、就上開磚造平房及水塔於七十六年二
    月十三日即分別負有交付予被上訴人之義務，惟其迄今尚未履行交付之義務，則
    被上訴人依上開法條規定，請求上訴人分別自七十五年五月十四日、七十六年二
    月十三日起賠償因遲延而生之損害，即屬有據。依系爭土地編定使用種類均為一
    般農業區養殖用地，有該土地登記簿謄本附於原審卷可稽，依土地法第一百零六
    條第二項之規定既為耕地（包括漁牧）之一種，依同法第一百十條第一、二項之
    規定地租不得超過法定地價百分之八，而依同法第一百四十八條之規定土地所有
    權人依本法所申報之地價，為法定地價。準此，被上訴人請求上訴人賠償遲延交
    付系爭土地，所受相當於租金之損害應以不得超過上開土地申報地價之百分之八
    ，則被上訴人主張依土地法第九十七條第一項規定計算所受之損害金額一節，即
    無可採。又查五七六－四、五七六－五、五七六－五一、五七六－五二、五七六
    －五三地號土地，於六十六年申報地價為每平方公尺二十三元（適用期間六十六
    年至七十六年六月底止），七十六年申報地價為每平方公尺五十六元（適用期間
    七十六年七月至八十年六月底止）、八十年申報地價為每平方公尺七十二元（適
    用期間八十年七月至八十三年六月底止）、八十三年申報地價為每平方公尺一百
    二十八元（適用期間八十三年七月至八十六年六月底止），八十六年八月申報地
    價為每平方公尺一百六十元一節，有彰化縣鹿港地政事務所八十七年三月二十七
    日鹿地三字第一四七四號函、及八十九年二月二日八九鹿地三字第０五四０號函
    可稽（附於本院前審卷一三三頁、本院卷第一二一至一二六頁）。上開土地位於
    彰化縣福興鄉沿海，面鄰台灣海峽，有上開台灣省建築師公會鑑定報告書內所附
    位置圖足參（見外放鑑定報告書）。本院審酌上開土地位置及磚造平房係供養殖
    放置魚飼料所用，認該土地申報地價之百分之五計算相當於租金之損害金為適當
    。查上訴人占用上五七六－五、－五一、－五二、及－五三地號土地，面積合計
    共二、六二六九公頃，按上開土地申報地價總價百分之五計算，上訴人因遲延交
    付上開土地，被上訴人所受相當於租金之損害金，自七十五年五月十四日起至八
    十六年二月十三日止，為一百零五萬三千四百三十一元（計算方法詳如附表一）
    ，以及自八十六年二月十四日起至八十六年六月止，按月應給付之損害金為一萬
    四千零十元；自八十六年七月後至返還上開土地之日止，按月應給付之損害金為
    一萬七千五百十二元之損害金（計算方法詳如附表二）。
五、綜上所述，上訴人於系爭土地上既無法定地上權存在，被上訴人本於買賣契約、
    及債務不履行法律關係，請求上訴人應交付坐落彰化縣福興鄉○○段粘厝小段五
    七六–五、五七六–五一、五七六–五二、五七六–五三號土地，及自同小段五
    七六–四、五七六–五一號土地上建號一七二號磚造平房（即附圖所示丙Ａ、Ｂ
    部分）、暨附屬建物設備磚造水塔（即附圖所示丁部分）遷出並交付之，及自執
    行法院於七十五年五月十三日核發系爭土地之不動產權利移轉證書之日起，上訴
    人未為履行應負因遲延而相當於租金之損害金，自七十五年五月十四日起，至八
    十六年二月十三日止計一百零五萬三千四百三十一元，及自起訴狀繕本送達翌日
    即八十六年四月三十日起之法定遲延利息，暨自八十六年二月十四日起至至八十
    六年六月止，按月給付損害金一萬四千零十元、自八十六年七月後至返還上開土
    地之日止，每月一萬七千五百十二元損害金之部分，為有理由，至被上訴人逾此
    部分所為之請求，為無理由，應予駁回。又被上訴人先位之訴依買賣契約、及債
    務不履行之法律關係請求，既有理由，其備位之訴依所有物返還及不當得利之法
    律關係請求，即無審究之必要，附此敘明。又上訴人陳明願供擔保，聲請酌定相
    當之擔保金額免為假執行之宣告，經核於法並無不合，應併准許；至於被上訴人
    敗訴部分，其原審假執行之聲請亦失所依附，應併予駁回。原審就超過上開應准
    許部分，為上訴人敗訴之判決，並准假執行之宣告，自有未洽。上訴意旨就此部
    指摘原判決不當，求予廢棄改判，為有理由。至於上開應准許部分，原審判命上
    訴人給付，並為准假執行之宣告，經核並不合。上訴意旨就此部分猶執前詞，指
    摘原判決不當，聲明廢棄，為無理由，應駁回其上訴。
六、本案事實已臻明確，兩造其餘攻擊防禦方法，不足以影響本判決結果，爰不一一
    論述，併此敘明。
七、據上論結：本件上訴為一部有理由，一部無理由，依民事訴訟法第四百五十條、
    第四百四十九條第一項、第七十九條但書、第四百六十三條、第三百九十二條判
    決如主文。
中      華      民      國    八十九     年     七     月     四        日
~B1民事第四庭審判長法  官  黃斐君
~B2                法  官  陳蘇宗
~B3                法  官  張浴美
右為正本係照原本作成。
如對本判決上訴，須於收受判決送達後二十日內向本院提出上訴書狀，其未表明上訴
理由者，應於提出上訴後二十日內向本院提出上訴理由書（須按他造人數附具繕本）
，並繳納送達用雙掛號郵票拾份（每份參拾肆元）。
上訴時應提出委任律師或具有律師資格之人之委任狀；委任有律師資格者，另應附具
律師及格證書及釋明委任人與受任人有民事訴訟法第四百六十六條之一第一項但書或
第二項（詳附註）所定關係之釋明文書影本。
~B                書記官  郭振祥
中      華      民      國    八十九     年     七     月     五        日
附註：
民事訴訟法第四百六十六條之一（第一項、第二項）
對於第二審判決上訴，上訴人應委任律師為訴訟代理人。但上訴人或其法定代理人具
有律師資格者，不在此限。
上訴人之配偶、三親等內之血親、二親等內之姻親，或上訴人為法人、中央或地方機
關時，其所屬專任人員具有律師資格並經法院認為適當者，亦得為第三審訴訟代理人
。
附表一：
上訴人遲延交付系爭土地之日即七十五年五月十四日起，至八十六年二月十三日止，
被上訴人所受相當於租金之損害金，計算方法如下（以元為單位，角不計）：
上訴人遲延交付系爭土地面積共計二、六二六九公頃，依土地申報地價百分之五計算
。
Ａ、上開土地六十六年申報地價為每平方公尺二十三元（適用期間六十六年至七十六
    年六月底止），七十五年五月十四日起，至七十六年六月三十日止計：
    23×26,269×0‧05×｛1＋（49÷365）
    ＝23×26,269×0‧05×1‧1342＝34,263元
Ｂ、七十六年申報地價為每平方公尺五十六元（適用期間七十六年七月至八十年六月
    底止）七十六年七月一日起，至八十年六月三十日止計：
    56×262,631×0‧05×4＝294,212元
Ｃ、八十年申報地價為每平方公尺七十二元（適用期間八十年七月至八十三年六月底
    止）八十年七月一日起，至八十三年六月三十日止計：
    72×26,269×0‧05×3＝283,705元
Ｄ、八十三年申報地價為每平方公尺一百二十八元（適用期間八十三年七月至八十六
    年六月底止）八十三年七月一日起，至八十六年二月十三日止計：
    128×26,269×0‧05×｛2＋（228÷365）｝
    ＝128×26,269×0‧05×2‧6246＝441,251元
合計七十五年五月十四日起至八十六年二月十三日止：
34,263＋294,212＋283,705＋441,251＝1,053,431元
附表二：
上訴人遲延交付自八十六年二月十四日起，至返還上開土地之日止，每月被上訴人所
受相當於租金之損害金，計算方法如下（以元為單位，角不計）：
上訴人遲延交付系爭土地面積合計二、六二六九公頃，按土地申報地價百分之五計算
：
Ａ、八十三年申報地價為每平方公尺一百二十八元（適用期間八十三年七月至八十六
    年七月底止），八十六年二月十四日起至八十六年六月止，每月計：
    128×26,269×0‧05÷12＝14,010元
Ｂ、八十六年七月後之申報地價為每平方公尺一百六十元，自八十六年七月起至返還
    上開土地止，每月計：
    160×26,269×0‧05÷12＝17,512元
                                                                        Ｅ


司法院資訊處製作；財團法人民間司法改革基金會備份。
